臺北高等行政法院判決
　　　　　　　　　　　　　　　　　　 93年度訴字第01147號
　　　　　　　　　　　　　　　.
原　　　告　甲○○
　　　　　　乙○○
共　　　同
訴訟代理人　詹益煥律師
被　　　告　臺北市政府
代　表　人　丙○○市長）住同.
　　　　　　　　　　　　　送達.
訴訟代理人　戊○○
　　　　　　己○○
上列當事人間因水土保持法事件，原告不服行政院農業委員會中
華民國93年2月11日農訴字第0920168493號訴願決定，提起行政
訴訟。本院判決如下：
　　主  文
原告之訴駁回。
訴訟費用由原告負擔。
　　事  實
一、事實概要：
    緣訴外人黃泓霖、邱創國等未經申准，擅於臺北市○○區○
    ○段1小段533、535、535-1、535-2、539、539-1、539-2、
    540等8筆地號山坡地內填土整地，前經臺北市政府派員查獲
    認其有違水土保持法規定，分別以91年7月10日府建4字第09
    113975900號及91年9月5日府建4字第09113981600號處分書
    ，裁處訴外人即違規行為人黃泓霖、邱創國罰鍰並限期改正
    在案（被告並於92年10月16日以府建4字第09220903500號函
    知訴外人黃泓霖、邱創國，說明其等前經處分並限期改正事
    項尚未實施，惟該等土地復經原告等違規填土整地遭罰，故
    改正事項應由其與新違規人原告等協議分擔）；嗣經被告機
    關於92年9月15日派員巡查發現，該等土地有重新填土整地
    之違規行為，經於同年月26日會同相關單位暨原告等現場復
    勘，確認係原告等所為，被告遂以原告有違水土保持法規定
    ，於92年10月16日以府建4字第09220903400號函，共處原告
    等新台幣30萬元罰鍰並限期改正，原告等不服，向行政院農
    業委員會提起訴願，經訴願決定：「有關原處分機關92年10
    月16日府建4字第09220903500號函部分，訴願不受理；其餘
    訴願駁回。」原告就其餘訴願駁回部份（即92年10月16日府
    建4字第09220903400號函部份）不服，遂提起本件行政訴訟
    。
二、兩造聲明：
　　(一)原告聲明求為判決：1.訴願決定、原處分關於臺北市政府
                          92年10月16日府建4字第092209034
                          00號函部份，均撤銷。
                        2.訴訟費用由被告負擔。
　　(二)被告聲明求為判決：1.駁回原告之訴。
                        2.訴訟費用由原告負擔。
三、兩造之爭點：被告機關依水土保持法第23條第2項、第33條
                第1項第2款處原告罰鍰30萬元並限期改正，是
                否適法？
    (一)原告主張之理由：
      1.涉案土地早在臺北捷運、臺灣高鐵籌畫興建前即預定為
        三鐵（臺鐵、高鐵、捷運）南港車站特定專用區之用地
        。臺北市政府88年7月19日府都2字第8804269800號公告
        「配合捷運系統南港線東延段工程變更沿線土地計畫案
        」為整體規畫，90年9月28日府都2字第9010528400號公
        告「修訂臺北市南港區都市計畫（主要計畫）通盤檢討
        案」，「考量忠孝東路7段以南、保護區以北之農業區
        面對南港車站精華區，且地形平坦，已不適合作農業使
        用，而應配合南港車站整體發展，故變更農業區為『車
        站特定專用區』，併入南港車站整體規畫」。應依行政
        院函示「都市計畫農業區、保護區變更為建築用地時，
        應一律採區段徵收方式辦理」，有土地使用分區及公共
        設施用地證明書3紙可稽。進而92年12月31日府都2字第
        09228455700號公告「擬訂臺北市南港車站特定專用區
        細部計畫案」詳載上情及細部計畫。當地平坦，標高未
        滿100公尺，平均坡度在5%以下，才會公告為南港車站
        特定專用區，已非水土保持法規範之山坡地，應無水土
        保持法之適用。行政院農業委員會及被告機關臺北市政
        府漠視已公告為南港車站特定專用區之涉案土地仍謂有
        水土保持法之適用，適用法規顯有錯誤。
      2.按「為實施水土保持之處理與維護，以保育水土資源，
        涵養水源，減免災害，促進土地合理利用，增進國民福
        祉，特制定本法」，係水土保持法之立法目的。再水土
        保持法「山坡地」之專用名詞定義係「指國有林事業區
        、試驗用林地、保安林地及經中央或直轄主管機關參照
        自然形勢、行政區域或保育、利用之需要，就合於下列
        情形之一者劃定範圍，報請行政院核定公告之公、私有
        土地：(一)標高在100公尺以上。(二)標高未滿100公尺以上
        ，而平均坡度在5%以上者」。水土保持法第1條第1項、
        第3條第3款定有明文。涉案土地可能老掉牙的時代即編
        為山坡地，早年有水土保持法立法目的之功能，應得肯
        定。但隨著時代的進步、都市的發展，應漸失其功能，
        亦是得體認之事實。尤其三鐵南港車站專用區籌畫起，
        益因地形平坦，已不適合農業（區）使用，因係精華區
        而於90年9月28日公告為車站特定專用區，92年12月31
        日公告細部計畫後，業已區段徵收535－1、539、539－
        1地號3筆土地為臺北市所有，另533、535、535－2、53
        9－2、540地號5筆土地均公告徵收禁止分割、合併、移
        轉及設定他項權利在案。足見涉案土地已無水土保持法
        之保育水土資源，涵養水源，減免災害之功能及保育、
        利用之需要，至為顯然。
      3.臺北市政府工務局新建工程處（以下簡稱新工處），未
        經土地所有人同意豎立人行道改善工程牌等開挖整地。
        訴願決定書固謂「新建工程處進行之既有人行道改善工
        程…工程界線『恰為』報奉行政院核定公告之山坡地範
        圍線，故無水土保持法之適用」。惟查：
        (1)原即不得為人行道，新工處即不得為改善工程，既云
          改善工程，亦需土地所有人同意，未得土地所有人同
          意，當不得只准州官放火任意改善，應回復原狀及植
          生，新工處竟反其道為「回填土壓實舖級配」，何止
          州官放火而已。
        (2)工程界線「恰為」山坡地範圍界線。此「恰為」，根
          本係包括新工處等機關為配合所謂人行道改善工程「
          而為」。此工程界線在私人所有土地上，硬將私人所
          有同樣平坦之土地分割為2塊，新工處工程所需部分
          為非山坡地範圍，此外部分為山坡地範圍，前者有利
          於新工處施工，而為非山坡地範圍，同樣平坦之後者
          土地何以不擴及報奉行政院核定為山坡地範圍土地，
          無非有利於新工處者為之，非有利於新工處者不為之
          ，違反比例原則，莫此為甚。更有含新工處等機關權
          力之行使，行政程序專以損害他人為目的，又是只准
      　　州官放火，不准百姓點燈，棄人民權益如敝屣，豈是
          大有為政府所應為。
      4.復按行政機關行使裁量權時，應受法律及一般法律原則
        之拘束（行政程序法第4條）外，其裁量如基於法律條
        款之授權時，尤其不得違反授權之目的或超越授權之範
        圍，否則即違反比例原則，為不合目的之處分或非行政
        目的之實現。查涉案土地於被告機關查獲所謂整地之「
        92年9月15日」前早已是南港車站特定專用區之交通用
        地，精華區業已喪失水土保持之功能、抑且已無保育、
        利用之需要，被告機關「未與時俱進」改編為非山坡地
        ，基於法律授權之水土保持法為行政罰「固非無依據」
        ，但非行政目的（保育水土資源，涵養水源，減免災害
        之功能及保育、利用之需要）之實現，為不合目的之處
        分，「欠缺實質正當性」有違比例原則。又被告機關未
        經同意逕將涉案土地內舖設道路者編為非山坡地，其餘
        捨而仍為山坡地，不公平至此，天下寧有斯理。對仿臺
        北市政府新建工程處為整地之原告等即施以行政罰，差
        別待遇有違平等原則，併予報明。整個大社會治安不好
        ，無從防止不知情被人傾倒土石，原告等不得不覆土，
        尚非堆置土方，更非填土整地，被告機關深有誤會。
    (二)被告主張之理由：
      1.按行為時水土保持法第8條規定：「下列地區之治理或
        經營、使用行為，應經調查規劃，依水土保持技術規範
        實施水土保持之處理與維護：…（五）於山坡地或森林
        區內開發建築用地…堆積土石、處理廢棄物或其他開挖
        整地。…」；第13條規定：「第8條第1項第5款之開發
        、經營或使用行為，其水土保持義務人應先擬具水土保
        持計畫，送請主管機關核定…」；第23條第2項規定：
        「未依第12條至第14條規定之一擬具水土保持計畫送主
        管機關核定而擅自開發者，除依第33條規定分別按次處
        罰外，主管機關應令其停工…」；第33條規定：「有下
        列情形之一者，處新台幣6萬元以上30萬元以下罰鍰…
        違反第12條至第14條規定之一，未先擬具水土保持計畫
        或…或違反第23條規定，未在規定期限內改正或實施仍
        不合水土保持技術規範者。前項各款情形之一經繼續限
        期改正而不改正者或實施仍不合水土保持技術規範者，
        分別按次處罰，至改正為止，並令其停工，得沒入其設
        施及所使用之機具，強制拆除及清除其工作物…」；法
        有明文，合先敘明。
      2.就原告所述分別論駁如下：
        (1)原告稱本案土地已公告為南港車站特定專用區，非水
          土保持法規範之山坡地部份：
          本案涉案土地係位於本府報奉行政院核定公告之山坡
          地範圍，適用水土保持法等相關規定，與都市計畫法
          之土地使用分區及土地法所稱之地目為何無涉，原告
          未經申請核准即堆積土方、整地等行為顯已違反水土
          保持法第8條略以：「下列地區之治理或經營、使用
          行為，應經調查規劃，依水土保持技術規範實施水土
          保持之處理與維護：…五、於山坡地或森林區開發建
          築用地，或設置公園…墳墓、休憩用地、運動場地或
          軍事訓練場、堆積土石、處理廢棄物或其他開挖整地
          。…」及第13條「第8條第1項第5款之開發、經營或
          使用行為，其水土保持義務人應先擬具水土保持計畫
          ，送請主管機關核定…」規定，本府依同法第23 條
          第2項、第33條第1項第2款處分，並無違誤。
        (2)有關原告稱涉及占用土地部分，被告工務局新建工程
          處表示係依「臺北市市區道路管理規則」規定辦理，
          因該人行道改善工程施工位置非屬山坡地範圍且土地
          使（占）用等之私權行為與本案行政處分無關，若仍
          有疑義原告應逕洽新工處瞭解。
        (3)有關工程界線之劃定，查臺北市政府新建工程處於91
          年底所進行「南港忠孝東路7段人行道改善工程」係
          於539地號土地靠近忠孝東路7段馬路邊一例，因該筆
          地號土地內新工處工程界線係為本府於民國84年12月
          8依水土保持法報奉行政院核定公告之山坡地範圍線
          （附件3），而該地號土地分有「非山坡地範圍」及
          「山坡地範圍」2種，新工處之人行道改善工程位屬
          非山坡地範圍之一例，故無水土保持法之適用，且該
          工程為舊有人行道整修更新，與原告於山坡地範圍內
          堆積土石、整地，破壞植生行為不同，被告以原告於
          山坡地範圍未經申請核准擅自填土整地據以處分，並
          無違誤。
        (4)有關涉案土地據原告指稱遭人傾倒廢土，查本案前經
          黃泓霖、邱創國違規填土整地，並經被告處分在案，
          且尚未完成實施植生改正，惟因自然植生結果，至92
          年9月7日，該土地已有部分植生恢復（詳附件1），
          而原告於92年9月15日僱工大規模違規填土整地達6千
          平方公尺之行為，造成地表裸露。另查原告因遭人傾
          倒廢土而委託律師寄發存證信函之時間為91年12月間
          與本次違規發現時間間隔長達9個月以上，此顯係原
          告為擅自堆積土石、整地等違規行為矯飾之詞。
　　理  由
一、按行為時水土保持法第3條第1項第3款規定：「本法專用名
    詞定義如下：……（三）山坡地：係指國有林事業區、試驗
    用林地、保安林地，及經中央或直轄市主管機關參照自然形
    勢、行政區域或保育、利用之需要，就合於下列情形之一者
    劃定範圍，報請行政院核定公告之公、私有土地：１、標高
    在100公尺以上者。２、標高未滿100公尺，而其平均坡度在
    百分之5以上者。」；第8條規定：「下列地區之治理或經營
    、使用行為，應經調查規劃，依水土保持技術規範實施水土
    保持之處理與維護：…（五）於山坡地或森林區內開發建築
    用地…堆積土石、處理廢棄物或其他開挖整地。…」；第13
    條規定：「第8條第1項第5款之開發、經營或使用行為，其
    水土保持義務人應先擬具水土保持計畫，送請主管機關核定
    …」；第23條第2項規定：「未依第12條至第14條規定之1擬
    具水土保持計畫送主管機關核定而擅自開發者，除依第33條
    規定分別按次處罰外，主管機關應令其停工…」；第33條第
    1項第2款規定：「有下列情形之一者，處新台幣6萬元以上
    30萬元以下罰鍰：……（二）違反第12條至第14條規定之1
    ，未先擬具水土保持計畫或未依核定計畫實施水土保持之處
    理與維護者，或違反第23條規定，未在規定期限內改正或實
    施仍不合水土保持技術規範者。」
二、本件被告以原告未經申請核准，擅自於臺北市○○區○○段
    1小段533、535、535-1、535-2、539、539-1、539-2、540
    等8筆地號山坡地內填土整地，違反水土保持法第13條規定
    ，乃於92年10月16日以府建4字第09220903400號函，共處原
    告等新台幣30萬元罰鍰並限期改正，原告等不服，提起訴願
    ，經訴願決定：「有關原處分機關92年10月16日府建4字第
    09220903500號函部分，訴願不受理；其餘訴願駁回。」原
    告就其餘訴願駁回部份（即92年10月16日府建4字第0922090
    3400號函部份）不服，循序起訴意旨略以：系爭土地地勢平
    坦，標高未滿100公尺，平均坡度在5%以下，並於90年9月28
    日公告為車站特定專用區，已非水土保持法規範之山坡地，
    應無水土保持法之適用；又92年12月31日公告細部計畫後，
    業已區段徵收535－1、539、539－1地號3筆土地為臺北市所
    有，另533、535、535－2、539－2、540地號5筆土地均公告
    徵收禁止分割、合併、移轉及設定他項權利在案，足見系爭
    土地已無水土保持法之保育水土資源，涵養水源，減免災害
    之功能及保育、利用之需要，至為顯然，詎被告機關未與時
    俱進改編為非山坡地，基於法律授權之水土保持法為行政罰
    「固非無依據」，但非行政目的（保育水土資源，涵養水源
    ，減免災害之功能及保育、利用之需要）之實現，為不合目
    的之處分，「欠缺實質正當性」有違比例原則；再臺北市政
    府工務局新工處，未經土地所有人同意豎立人行道改善工程
    牌等開挖整地，只准州官放火，不准百姓點燈，原處分亦有
    差別待遇，亦有違平等原則云云。
三、卷查訴外人黃泓霖、邱創國等未經申准，擅於臺北市○○區
    ○○段1小段533、535、535-1、535-2、539、539-1、539-2
    、540等8筆地號山坡地內填土整地，前經被告派員查獲認其
    有違水土保持法規定，分別以91年7月10日府建4字第091139
    75900號及91年9月5日府建4字第09113981600號處分書，裁
    處訴外人即違規行為人黃泓霖、邱創國罰鍰並限期改正在案
    ；嗣經被告機關於92年9月15日派員巡查發現，該等土地有
    重新填土整地之違規行為，經於同年月26日會同相關單位暨
    原告等現場復勘，確認係原告等所為各情，此有被告92年9
    月15日查報表、92年9月26日及10月8日會勘紀錄暨現場違規
    照片、山坡地範圍圖等附原處分卷可稽；原告等於92年9月1
    5日再行填土整地之行為，依現場會勘照片顯示有大型推土
    機及大片地表裸露情形，違規事實明確；是被告以原告未經
    申請核准，擅自於系爭山坡地內填土整地，違反水土保持法
    第13條規定，乃依水土保持法第第23條第2項、第33條第1項
    第2款之規定，處原告罰鍰30萬元並限期改正，洵屬有據。
四、原告雖主張系爭土地地勢平坦，標高未滿100公尺，平均坡
    度在5%以下，且公告為南港車站特定專用區，無水土保持法
    之保育水土資源，涵養水源，減免災害之功能及保育、利用
    之需要，已非水土保持法規範之山坡地，應無水土保持法之
    適用，原處分欠缺實質正當性，有違比例原則云云；惟查系
    爭土地係位於台北市報奉行政院核定公告之山坡地範圍，有
    行政院84年11月29日台84農42282號函、被告84年12月8日84
    府建5字第84087387號公告、山坡地範圍圖等附卷可稽；至
    93年檢討劃定時系爭土地仍屬公告之山坡地範圍，亦有被告
    93年12月1日府建5字第09315365501號公告、臺北市山坡地
    範圍檢討劃定及變更成果報告（坡度超過5%之面積己逾50%
    ，不予劃出山坡地範圍）、坡度分析圖、航空拍攝圖示、現
    場照片等附本院卷可按；準此，系爭土地係屬上揭水土保持
    法第3條第1項第3款所稱之山坡地範圍，自應適用水土保持
    法等相關規定，此與都市計畫法之土地使用分區及土地法所
    稱之地目為何無涉，原告上開主張，容有誤解，並非可採。
五、原告另主張被告所屬工務局新工處進行之既有人行道改善工
    程，開挖整地，只准州官放火，不准百姓點燈，原處分亦有
    差別待遇，有違平等原則云云；查被告所屬工務局新工處於
    91年底所進行「南港忠孝東路7段人行道改善工程」係於539
    地號土地靠近忠孝東路7段馬路邊，因該筆地號土地內新工
    處施工之工程界線係為被告於84年12月8日依水土保持法報
    奉行政院核定公告之山坡地範圍線，而該地號土地分有「非
    山坡地範圍」及「山坡地範圍」2種，新工處之人行道改善
    工程位屬非山坡地範圍之一側，有山坡地範圍圖附卷可稽，
    故無水土保持法之適用，且該工程為舊有人行道整修更新，
    與原告未經許可，擅自於山坡地範圍內填土整地之行為不同
    ，原告將兩者混為一談，並主張原處分有差別待遇，與平等
    原則有違云云，委無可採。
六、綜上所述，原告起訴論旨，均非可採；被告以原告未經申請
    核准，擅自於系爭山坡地內填土整地，違反水土保持法第13
    條規定，乃依水土保持法第23條第2項、第33條第1項第2款
    之規定，處原告罰鍰30萬元並限期改正，認事用法，並無違
    誤，訴願決定遞予維持，亦無不合，原告訴請撤銷原處分及
    訴願決定，為無理由，應予駁回。
據上論結，本件原告之訴為無理由，爰依行政訴訟法第98條第3
項前段，判決如主文。
中　　華　　民　　國　　94　　年　　6　　 月　　23　　日
                  第六庭審判長法  官   林樹埔
                              法  官　 曹瑞卿
                              法  官　 許瑞助
上為正本係照原本作成。
如不服本判決，應於送達後20日內，向本院提出上訴狀並表明上
訴理由，如於本判決宣示後送達前提起上訴者，應於判決送達後
20日內補提上訴理由書（須按他造人數附繕本）。
中　　華　　民　　國　　94　　年　　6　　 月　　23　　日
                              書記官   吳芳靜
